【裁判字號】    89,上訴,175
【裁判日期】    890607
【裁判案由】    違反稅捐稽徵法等
【裁判全文】
臺灣高等法院高雄分院刑事判決    八十九年度上訴字第一七五號
    上訴人
    即被告    丙○○
       （現改名為陳政豪）
  選任辯護人  吳秋麗
右上訴人因違反稅捐稽徵法案件，不服臺灣高雄地方法院八十八年度訴緝字第六十二
號中華民國八十八年十二月九日第一審判決（起訴案號：臺灣高雄地方法院檢察署八
十六年度偵緝字第一一五二號），提起上訴，本院判決如左：
      主      文
原判決撤銷。
丙○○納稅義務人之負責人，以詐術逃漏稅捐，累犯，處有期徒刑參月。
      事      實
一、丙○○於民國八十一年間曾犯偽造文書罪，經台灣高雄地方法院判處有期徒刑四
    月，於八十二年七月二十二日易科罰金執行完畢，猶不知悔改，因其係納稅義務
    人「台灣振譽股份有限公司」（下稱振譽公司，設於高雄市三民區○○○路五九
    七號七樓之七）之財務經理，及「賢德水電工程有限公司」（下稱賢德公司，設
    於高雄縣大社鄉○○村○○路三七○巷一號）之下包商，為從事業務之人，竟意
    圖逃漏稅捐，明知丁○○（現改名為陳沛琦）於八十三年度並未受雇於振譽公司
    ，乙○○於八十三年度並未受雇於賢德公司，竟虛偽制作陳瑞芳在振譽公司任職
    、乙○○在賢德公司任職之八十三年度各類所得扣繳暨免扣繳憑單（以下簡稱扣
    繳憑單）之會計憑證上，登載丁○○於八十三年度在振譽公司領得新台幣（下同
    ）二十一萬六千元，及乙○○於八十三年五月至十二月在賢德公司領得六十五萬
    八千元等之不實事項，使振譽公司及賢德公司分別於八十四年二、三月間持以向
    財政部高雄市國稅局及台灣省南區國稅局高雄縣分局辦理結算申報該公司八十三
    年度營利事業所得稅，以此詐術使振譽公司逃漏八十三年度營利事業所得稅五萬
    四千元，及幫助賢德公司詐術逃漏八十三年度營利事業所得稅十六萬四千五百元
    ，足以生損害於丁○○、乙○○及稅捐稽徵機關課徵稅捐之正確性。
二、案經丁○○、乙○○訴由財政部高雄市國稅局、台灣省南區國稅局高雄縣分稅局
    移送臺灣高雄地方法院檢察署檢察官偵查起訴。
      理      由
一、右揭事實業據上訴人丙○○於本院調查及審理中坦承不諱，核與告訴人丁○○、
    乙○○指訴情節相符，並經證人即振譽公司董事長許水戊、總經理林宏羿（原名
    林炳成）、會計師謝秀麗，及賢德公司負責人黃水明於偵查時或原審審理中陳述
    屬實，復有扣繳憑單二紙、聲明書及財政部高雄市國稅局、台灣省南區國稅局高
    雄縣分局函各一件附卷足憑，其自白與事實相符，事證明確，其犯行足堪認定。
二、查上訴人丙○○係納稅義務人振譽公司之財務經理，報稅業務係其執行職務之範
    圍，係屬公司法第八條第二項所稱之公司負責人，為從事業務之人；其又係賢德
    公司之下包商，就其提供賢德公司申報稅捐之部分，其並非賢德公司之公司負責
    人，亦非商業會計法所稱之商業負責人。又扣繳憑單係扣繳義務人將給付總額及
    扣繳稅額彙報供稽徵機關查核之用，自係商業會計法第十五條第一款所規定之會
    計憑證，此有經濟部八十七年七月二十二日經商字第八七二一七三七二號函釋可
    參；又扣繳憑單係附隨公司之業務而作成之文書（最高法院七十年九月二十一日
    第九次刑事庭會議決議參照）。本件上訴人丙○○利用不知情之會計師填製丁○○、乙○○二人不實之扣繳憑單，並據該不實之扣繳憑單，分由振譽公司及賢德
    公司行使，向稅捐機關申報稅捐，足以生損害丁○○、乙○○及稅捐機關核稅之
    正確性，並為納稅義務人振譽公司逃漏稅捐，及幫助納稅義務人賢德公司逃漏稅
    捐，核其所為，係犯稅捐稽徵法第四十七條第一款、第四十一條以詐術逃漏稅捐
    罪，第四十三條幫助納稅義務人詐術逃漏稅捐，修正前商業會計法第六十六條第
    一款之明知不實事項填製會計憑證罪。上訴人丙○○利用不知情之會計師連續填
    製丁○○、乙○○二人之扣繳憑單，應係基於概括之犯意，所犯又是罪質相同及
    基本犯罪事實相同之罪，應認係連續犯；上訴人丙○○同時虛偽製作丁○○、乙○○之扣繳憑證，因侵害數人法益，乃一行為觸犯罪名，為同種想像競合犯；被
    告使不知情之會計師為之，係間接正犯。又按商業會計法於八十四年五月二十一
    日修正生效，上訴人丙○○犯罪行為時係於八十四年二、三月間，該法第六十六
    條第一款修正為第七十一條第一款，因其刑度有變更，自有新舊法比較問題，查
    舊法之最重本刑與新法相同，惟其最輕本刑舊法係規定或科或併科一萬元以下罰
    金，新法係規定或科或併科十五萬元以下罰金，比較其最輕本刑之結果，以舊法
    對被告有利，故應適用舊法。上訴人明知不實事項填製扣繳憑單之會計憑證行為
    ，因修正前商業會計法第六十六條第一款之填製不實會計憑證罪，係刑法第二百
    十五條之業務上文書登載不實罪之特別規定，依特別法優於普通法之法律競合關
    係，即應擇一適用修正前商業會計法第六十六條第一款之規定論處。公訴意旨認
    被告行使其在振譽公司業務上製作之八十三年度扣繳憑單內登載不實事項之犯行
    ，應依刑法第二百十六條、第二百十五條之行使業務上登載不實文書罪處斷，尚
    有未洽，惟起訴事實相同，爰依法變更起訴法條。再按稅捐稽法第四十三條第一
    項之罪，係對於幫助犯同法第四十一條或第四十二條之罪者，特設刑罰明文，係
    排除刑法第三十條所定幫助犯從屬性之適用，而為獨立犯罪類型之規定，縱無正
    犯，亦可成立該條項罪名。上訴人丙○○所犯修正前商業會計法第六十六條條第
    一款之明知不實事項填製會計憑證罪，與稅捐稽徵法第四十三條第一項間，有方
    法結果之牽連關係，屬裁判上一罪，應依牽連犯之例，從一重稅捐稽法第四十三
    條第一項之罪處斷。又上訴人丙○○曾於八十一年間因偽造文書案件，經台灣高
    雄地方法院判處有期徒刑四月，於八十二年三月十二日確定，於八十二年七月二
    十二日易科罰金執行完畢，此有臺灣高雄地方法院檢察署刑案資料查註紀錄及本
    院全國前案紀錄表附卷可稽，其前受有期徒刑執行完畢，於五年內再犯本件最重
    本刑為有期徒刑以上之罪，為累犯，應依刑法第四十七條規定加重其刑。
三、公訴意旨另以：被告丙○○明知甲○○、陳瑞芳於八十三年度並未受雇於振譽公
    司，乙○○於八十三年度並未受雇於賢德公司，竟制作甲○○、陳瑞芳在振譽公
    司任職之薪資表，傳真予不知情之會計師謝秀麗；及盜用乙○○之印章、印文，
    偽造乙○○在賢德公司任職之八十三年度薪資及伙食印領清冊，再據上開不實之
    薪資表、印領清冊所載資料，登載甲○○於八十三度在振譽公司領得三十一萬二
    千元；及乙○○於八十三年五月至十二月在賢德公司領得六十五萬八千元等之不
    實事項，使振譽公司及賢德公司分別於八十四年二、三月間持以向財政部高雄市
    國稅局及台灣省南區國稅局高雄縣分局辦理結算申報該公司八十三年度營利事業
    所得稅，以此詐術使振譽公司逃漏八十三年度營利事業所得稅十三萬二千元，及
    幫助賢德公司詐術逃漏八十三年度營利事業所得稅十六萬四千五百元，足以生損
    害於甲○○、丁○○、乙○○及稅捐稽徵機關課徵稅捐之正確性，因認被告丙○○此部分涉有刑法第二百十六條、第二百十條之行使偽造私文書及稅捐稽法第四
    十一條之罪嫌。訊之上訴人丙○○否認此部分犯行，辯稱：我沒有填製甲○○、
    陳瑞芳、乙○○之薪資表及印領清冊向稅捐機關申報，乙○○之薪資及伙食印領
    清冊並非稅捐機關提供，而是檢察官訊問賢德公司負責人黃水明時，要黃水明提
    出乙○○之薪資表，黃水明跑到大陸來找我，我才製作乙○○之薪資表郵寄給黃
    水明提出給檢察官，並非係行使偽造私文書；又甲○○確係我的員工，她不知任
    職於振譽公司，誤以為任職於「明山實業公司」，其實並無「明山實業公司」，
    而係振譽公司，甲○○知道錯誤後已自動繳稅完畢，此部分未犯罪等語。經查：
    （一）甲○○、陳瑞芳的薪資表並未有二人的簽名、蓋章（見八十六年度偵字第
    一二三五號卷第卅九頁、六十八頁），是與其他員工林峰旭等七人之名單一起做
    成為振譽公司之薪資表，因無人簽名、蓋章，只能說是該公司敘述性的文件，不
    能謂係領薪之收据或証明性之文件，雖屬虛妄，但並非偽造的文書，自不能論以
    偽造文書罪（自己名義寫成之虛妄文書非有形偽造不構成刑法第二百十條之偽造
    文書罪）；又証人即財政部高雄市國稅局三民稽徵所承辦人張麗絢陳稱：「丁○○、甲○○的薪資表、印領清冊自始就沒有提出來，本來有通知他們補提薪資表
    、印領清冊，但他們公司已遷移他處不明，所以都沒有通知到，也就都沒有提出
    來」等語（見八十九年四月十日本院訊問筆錄），並有財政部高雄市國稅局三民
    稽徵所八十九年三月廿日財高國稅三所審字第八九○○六三一八號函可憑，可見
    自始即無丁○○、甲○○簽名或蓋章的薪資表及印領清冊，自難論以偽造文書。
    （二）乙○○之薪資及伙食印領清冊（見八十六年度偵字第二一二七八號卷第廿
    三頁），並未向稅捐機關提出，而係檢察官訊問賢德公司負責人黃水明時，要求
    黃水明提出，此經黃水明陳稱：「（問：偵查卷附乙○○等之薪資清冊是如何提
    出的（提示八十六年偵字二一二七八號卷第二十三頁）﹖答：這是我提出來的沒
    錯。當時開偵查庭時檢察官要求我提出印領清冊等資料，我沒有這些資料，我就
    跑去大陸找丙○○，我跟他說確實也有這件事，要求他再製作一份給我，空白表
    格是我帶去大陸的，我給他空白表格，請他方便時製作給我，我在兩天後就先回
    台灣了，約一星期後丙○○才郵寄表格給我，我才拿這些資料到地檢署的收發室
    ，請他們轉給檢察官」等語屬實（見八十九年四月十日本院訊問筆錄），財政部
    台灣省南區國稅局高雄縣分局八十九年四月廿日南區國稅高縣審字第八九○一六
    七○九號函亦稱無法提供乙○○八十三年度之薪資表及印領清冊等資料（與稅捐
    機關自始即無丁○○、甲○○簽名或蓋章的薪資表及印領清冊同），是上訴人丙○○自始並未向稅捐機關提出乙○○之薪資表及印領清冊，亦難論以偽造文書罪
    。（三）証人即甲○○陳稱：「八十三年我有在丙○○的『明山實業股份有限公
    司』工作，所以我直覺我沒有在振譽公司工作，我才提出告訴的。」「（問：八
    十三年妳有在振譽公司領薪三十一萬元二千元嗎？）答：金額我忘了，我每月薪
    資二萬三千元，我已補繳稅金了。（提出完稅證明影本）」「（問：明山實業與
    振譽公司有何關係？）答：我後來才知道是丙○○投資的。」「申報並沒有錯，
    我不追究了」等語（見八十九年三月廿二日本院訊問筆錄），並有甲○○提出之
    補繳稅收据可稽（見八十九年三月廿二日訊問筆錄後所提出之收据）。因甲○○
    於八十三年間確有在上訴人丙○○處工作，只是不知公司之真正名稱，嗣後誤會
    已澄清，甲○○並已補稅完畢，自難認上訴人丙○○逃漏此部分之稅捐。以上部
    分犯罪不能証明，惟依公訴意旨認此部分與前述論罪部分有牽連犯或連續犯之裁
    判上一罪關係，爰不另為無罪之諭知，附此敘明。
四、原審予以論科，固非無見，惟查本件上訴人丙○○自始並未製作薪資表及印領清
    冊向稅捐機關提出（即僅製作扣繳憑單），自不得論以刑法第二百十條之偽造文
    書罪，原審遽論以刑法第二百十條之偽造文書罪，尚有未洽。（二）甲○○部分
    ，上訴人丙○○並未逃稅，已如前述，原審遽認上訴人丙○○此部分逃稅，亦有
    未洽，上訴人丙○○上訴指摘原判決量刑過重，雖無理由，惟原判決既有可議，
    原判決自應予撤銷改判，審酌上訴人係納稅義務人振譽公司之財務經理，及納稅
    義務人賢德公司之下包商，對於員工領得薪資自應核實申報，其因一時貪欲圖便
    ，致罹刑章，其逃漏稅額尚非甚多，犯後能坦承犯行，頗有悔意，並已與告訴人
    達成和解等一切情狀，爰量處有期徒刑三月。
據上論結，應依刑事訴訟法第三百六十九條第一項前段、第三百六十四條、第二百九
十九條第一項前段、第三百條，稅捐稽徵法第四十一條、第四十七條第一款，第四十
三條第一項、修正前商業會計法第六十六條第一款，刑法第十一條前段、第二條第一
項但書、第五十五條、第五十六條，罰金罰鍰提高標準條例第一條前段，判決如主文
。
本案經檢察官林應華到庭執行職務。
中    華    民    國     八十九     年       六       月     七   日
                              臺灣高等法院高雄分院刑事第八庭
                                  審判長法官  郭雅美
                                        法官  洪兆隆
                                        法官  張盛喜
右正本證明與原本無異。
如不服本判決，應於判決送達後十日內向本院提出上訴狀，其未述理由者並應於提
出上訴狀後十日內向本院補提理由書（應附繕本)。
                                      書記官  鄭翠芬
中    華    民    國     八十九     年       六       月     九   日
附錄本案論罪科刑法條全文：
稅捐稽徵法第四十一條：
納稅義務人以詐術或其他不正當方法逃漏稅捐者，處五年以下有期徒刑、拘役或科或
併科新臺幣六萬元以下罰金。
稅捐稽徵法第四十七條第一款
本法關於納稅義務人、扣繳義務人及代徵人應處徒刑之規定，於左列之人適用之：
一、公司法規定之公司負責人。
稅捐稽徵法第四十三條第一項
教唆或幫助犯第四十一條或第四十二條之罪者，處三年以下有期徒刑、拘役、或科新
臺幣六萬元以下罰金。
                                                                        Ｄ


司法院資訊處製作；財團法人民間司法改革基金會備份。
